臺灣臺北地方法院民事判決
110年度重訴字第968號
原      告  臺北市政府工務局公園路燈工程管理處

法定代理人  黃淑如  
訴訟代理人  謝昇宏  
            林延宗  
            尚怡伶  
被      告  鄭文歷  
訴訟代理人  鄭建榮  
上列當事人間請求給付使用補償金事件，本院於民國111年5月13
日言詞辯論終結，判決如下：
    主      文
被告應給付原告新臺幣玖佰陸拾伍萬柒仟陸佰壹拾捌元，及其中
新臺幣柒佰捌拾玖萬貳仟貳佰壹拾陸元自民國一百一十年六月十
一日起，其中新臺幣肆拾叄萬捌仟伍佰壹拾貳元自民國一百一十
年八月十八日起，其中新臺幣壹佰零玖萬陸仟貳佰捌拾柒元自民
國一百一十一年一月十四起，其中新臺幣壹佰叁拾貳萬陸仟捌佰
玖拾元自民國一百一十一年二月二十五日起，均至清償日止，按
年息百分之五計算之利息。
訴訟費用由被告負擔。
原告以新臺幣叁佰貳拾貳萬元為被告供擔保後，得為假執行。但
被告如以新臺幣玖佰陸拾伍萬柒仟陸佰壹拾捌元為原告預供擔保
，得免為假執行。
    事實及理由
一、原告起訴主張略以：臺北市○○區○○段○○段000000000000000
    地號土地（下稱系爭土地）為臺北市所有，原告為管理機關
    ，而被告所有之門牌號碼臺北市○○區○○路○0○0號房屋（下稱
    系爭房屋）無權占用系爭土地283.89平方公尺，受有相當於
    租金之不當得利，依臺北市市有房地被無權占用使用補償金
    計收原則，占用之地上建物按營業用稅率課徵房屋稅者以申
    報地價年息10%計收無權占用使用補償金並自民國000年0月0
    日生效，嗣修正自108年1月1日起以申報地價年息8%計收無
    權占用使用補償金，經核系爭系爭房屋自107年7月1日至111
    年1月31日，應繳納無權占用使用補償金新臺幣（下同）9,6
    57,618元（計算式詳如原證10），爰依民法第179條規定，
    提起本件訴訟。並聲明：被告應給付原告9,657,618元，及
    其中7,892,216元自111年6月11日起，其中438,512元自111
    年8月18日起，其中1,096,287元自111年1月14日起，其中1,
    326,890元自111年2月25日起，均至清償日止，按年息5%計
    算之利息。
二、被告則以：希望能與原告和解等語，資為抗辯。
三、本院之判斷：
　㈠原告主張系爭土地為臺北市所有，由原告管理，而系爭房屋
    乃被告所有等情，有土地登記公務用謄本（地號全部）等件
    附卷可稽（見本院司促字卷第13頁至第17頁），且為被告所
    不爭執，足堪信為真實。
　㈡又原告主張系爭房屋無權占用系爭土地283.89平方公尺，故
    被告應給付上開使用補償金乙節，為被告所不爭執，經查：
    　　
  ⒈系爭房屋無權占用系爭土地283.89平方公尺：
　　系爭房屋無權占用系爭土地283.89平方公尺，有土地複丈成
    果圖附卷可稽（見本院司促字卷第11頁），並為被告所不爭
    執，足堪信為真實。
　⒉原告依民法179條規定，得請求被告返還自107年7月1日起至1
    11年1月31日止之不當得利共計9,657,618元：　
　⑴按無法律上之原因而受利益，致他人受損害者，應返還其利
    益，民法第179條前段定有明文。再按無權占有他人土地，
    可能獲得相當於租金之利益，為社會通常之觀念（最高法院
　　61年台上字第1695號判決要旨參照）。又按城市地方房屋之
    租金，以不超過土地及其建築物申報總價年息百分之十為限
    ，土地法第97條第1項定有明文。又土地法施行法第25條規
    定，土地法第97條第1項所謂土地價額依法定地價；土地法
    第148條規定，土地所有權人依本法所申報之地價，為法定
    地價，則土地法第97條第1項所謂土地申報價額即指該土地
    之申報地價而言；舉辦規定地價或重新規定地價時，土地所
    有權人未於公告期間申報地價者，以公告地價百分之八十為
    其申報地價；惟公有土地係以土地之公告地價為申報地價，
    免予申報，平均地權條例第16條及其施行細則第21條本文亦
    定有明文。另按基地租金之數額，除以基地申報地價為基礎
    外，尚須斟酌基地之位置，工商業繁榮之程度，承租人利用
    基地之經濟價值及所受利益等項，並與鄰地租金相比較，以
    為決定，並非必達申報總地價年息百分之十最高額（最高法
    院68年台上字第3071號判決參照）。
　⑵被告所有之系爭房屋既有無權占用原告所管理之系爭土地之
    事實，已如前述，則原告依民法第179條規定，請求被告返
    還所受相當於租金之不當得利，自屬有據。又系爭土地係臺
    北市所有，為公有土地，依平均地權條例施行細則第21條本
    文規定，應以其公告地價為申報地價，而系爭299-1地號土
    地於107年至108年、109年至110年、111年之公告地價分別
    為每平方公尺112,481元、115,472元、121,455，系爭302、
    303-1地號土地於107年至108年、109年至110年、111年之公
    告地價分別為每平方公尺113,000元、116,000元、122,000
    元乙節，有系爭土地之歷年地價公務用謄本附卷可憑（見本
    院卷第39頁至第41頁），本院審酌系爭土地坐落位置、工商
    業發展程度及生活機能程度，併考量被告無權占有之使用情
    形，及參酌臺北市市有房地被無權占用使用補償金計收原則
　　占用之地上建物按營業用稅率課徵房屋稅者以申報地價年息
    10%計收無權占用使用補償金並自民國000年0月0日生效，嗣
    修正自108年1月1日起以申報地價年息8%計收無權占用使用
    補償金等一切情狀，認被告無權占用系爭土地所受相當於租
    金之利益，107年7月1日至107年12月31日部分以申報地價10
    %計算，108年1月1日至111年1月31日以申報地價8%計算為合
    理適當，是原告依民法第179條規定，得請求被告返還自107
    年7月1日起至111年1月31日止所受之不當得利金額應為9,65
    7,618元（計算式詳如附表）。
  ㈢另按給付無確定期限者，債務人於債權人得請求給付時，經
    其催告而未為給付，自受催告時起，負遲延責任，其經債權
    人起訴而送達訴狀，或依督促程序送達支付命令，或為其他
    相類之行為者，與催告有同一之效力；遲延之債務，以支付
    金錢為標的者，債權人得請求依法定利率計算之遲延利息；
    應付利息之債務，其利率未經約定，亦無法律可據者，週年
    利率為百分之五，民法第229條第2項、第233條第1項前段、
    第203條分別定有明文。本件原告對被告之返還不當得利債
    權，核屬無確定期限之給付，且原告前以原證三書函就其中
　　7,892,216元之不當得利請求被告給付，原證三書函並於110
    年6月11日合法送達被告，有原證三書函、送達證書附卷可
    考（見本院司促字卷第25頁至第29頁），未獲被告置理，原
    告嗣併就其中438,512元向本院聲請支付命令請求被告給付
    ，被告迄未給付，當應負遲延責任，是依前揭規定，原告就
    438,512元之不當得利部分，併請求被告給付自支付命令送
    達翌日即111年8月18日（見本院司促字卷第45頁）起，且原
    告前於111年1月14日言詞辯論期日就其中1,096,287元之不
    當得利請求被告給付，原告復於111年2月25日言詞辯論期日
    就其中1,326,890元之不當得利請求被告給付，均至清償日
    止，按年息5%計算之法定遲延利息，核屬有據。
四、綜上所述，原告依民法179條規定，請求被告應給付9,657,6
    18元，及其中7,892,216元自111年6月11日起，其中438,512
    元自111年8月18日起，其中1,096,287元自111年1月14日起
    ，其中1,326,890元自111年2月25日起，均至清償日止，按
    年息5%計算之利息，為有理由，應予准許。兩造陳明願供擔
    保，聲請宣告假執行或免為假執行，爰分別酌定相當之擔保
    金額宣。
五、本件事證已臻明確，兩造其餘攻擊防禦方法及所提證據資料
    ，核與判決之結果不生影響，爰不一一論列，附此敘明。
六、訴訟費用負擔之依據：民事訴訟法第78條。
中　　華　　民　　國　　111 　年　　6 　　月　10 　　日
                  民事第八庭    法　官　宣玉華
以上正本係照原本作成。
如對本判決上訴，須於判決送達後20日內向本院提出上訴狀。如
委任律師提起上訴者，應一併繳納上訴審裁判費。
中　　華　　民　　國　　111 　年　　6 　　月　10 　　日
                                書記官　林怡秀